臺灣屏東地方法院刑事簡易判決　　　　　100年度簡字第719號
公　訴　人　臺灣屏東地方法院檢察署檢察官
被　　　告　吳瓊妙
上列被告因偽造文書案件，經檢察官提起公訴（88年度偵字第40
69、4267號），因被告自白犯罪，本院合議庭認為宜以簡易判決
處刑，裁定由受命法官獨任逕以簡易判決處刑，茲判決如下：
    主  文
吳瓊妙共同連續行使偽造私文書，足以生損害於他人，處有期徒
刑陸月，如易科罰金，以銀元佰元即新臺幣玖佰元折算壹日。
偽造之葉文忠印章壹枚；八十五年九月十日「土地建築改良物抵
押權設定契約書」正、副本上偽造之葉文忠印文共貳枚；八十五
年九月十一日「所有權移轉登記土地登記申請書」上偽造之葉文
忠印文貳枚及「抵押權登記土地登記申請書」上偽造之葉文忠印
文壹枚；八十五年九月廿日「抵押借款契約書」上方偽造之葉文
忠印文壹枚及借款人欄上偽造之葉文忠署名壹枚、印文貳枚；「
擔保放款借據」上偽造之葉文忠印文伍枚及對保簽章欄偽造之葉
文忠署名、印文各壹枚、借款人欄偽造之葉文忠署名、印文各壹
枚；屏東縣枋寮地區農會八十五年九月十八日葉文忠存款印鑑卡
上偽造之葉文忠署名、印文各壹枚；屏東縣枋寮地區鄉農會八十
五年九月廿日新臺幣一千三百四十萬元活期儲蓄存款取款憑條上
偽造之葉文忠印文壹枚；葉文忠名義之帳號0000000─二
二─0000000號活期儲蓄存款帳號存褶壹本均沒收。
    事實及理由
一、吳瓊妙因其父吳玉振（業經臺灣高等法院高雄分院以88年度
    上訴字第1411號判決判處有期徒刑6 月確定）於民國84年間
    與不知情之葉昭雄（業經臺灣屏東地方法院檢察署檢察官為
    不起訴處分確定）合建房屋，吳玉振並為節稅而於取得其胞
    妹葉楊秀之同意後，借用葉楊秀之子葉文忠名義為起造人，
    惟渠2 人於未經葉楊秀及葉文忠之同意，即共同基於偽造印
    章之犯意聯絡，於84年8 月間，由吳玉振偽刻葉文忠印章1
    枚備用。其後，於85年8 月間吳玉振因上開合建情形，應分
    得屏東縣東港鎮○街段18之9 號、之14號、之26號（重測後
    分別改為東新段661 號、653 號、640 號）3 筆土地及其上
    之建物（門牌號碼分別為：東港鎮○○○路13巷11號、19號
    ，同鎮○○路○ 段59號），詎吳瓊妙（時任職於屏東縣枋寮
    地區農會）因吳玉振（時任屏東縣枋寮地區農會理事）為取
    得資金運用，明知葉文忠未同意渠2 人以其名義辦理上開房
    、地登記及設定最高限額抵押權，竟仍與吳玉振共同基於行
    使偽造私文書及使公務員登載不實之概括犯意聯絡，於85年
    9 月10日以葉文忠之名義為債務人，在屏東縣枋寮地區農會
    （下稱枋寮農會）之「抵押權設定契約書」正、副本上以上
    開偽造之葉文忠印章蓋用印文之方式，偽造葉文忠印文共2
    枚，而偽造上開私文書，並持以向枋寮農會表示以上揭房地
    作為擔保，向枋寮農會辦理新臺幣（下同）1,608 萬元之最
    高限額抵押借款，致生損害於葉文忠。嗣再利用不知情之代
    書戴勵民於「所有權移轉登記書土地登記申請書」上偽造葉
    文忠印文2 枚及於「抵押權登記土地登記申請書」上偽造之
    葉文忠印文1 枚，而偽造上開私文書，並於同年9 月11日持
    向不知情之屏東縣東港地政事務所之承辦公務員行使，用以
    辦理以買賣為原因將上開土地所有權移轉與葉文忠，及將上
    開土地、建物設定最高限額抵押權與枋寮農會，使該承辦公
    務員將葉文忠買受上開土地及將上開土地、建物設定最高限
    額抵押權與枋寮農會之不實事項登載在其職務上所掌之土地
    登記簿及建築改良物登記簿公文書上，足生損害於葉文忠及
    地政機關對土地、建物資料登記管理之正確性。另又由吳瓊
    妙出面於同月18日持偽造之上開葉文忠印章在枋寮農會葉文
    忠存款印鑑卡上偽造葉文忠印文1 枚，並利用不知情之友人
    偽造葉文忠署名1 枚，而偽造上開存款印鑑卡之私文書，並
    持向枋寮農會辦理開立葉文忠名義之帳號0000000-00-00000
    00號活期儲蓄存款帳號，並因而取得葉文忠存摺1 本。復於
    同月20日以上開設定之最高限額抵押權為擔保向枋寮農會辦
    理貸款，而於枋寮農會之「抵押借款契約書」上偽造葉文忠
    印文1 枚及利用不知情之友人在借款人欄上偽造葉文忠之署
    名1 枚、印文2 枚，「擔保放款借據」上偽造葉文忠印文共
    5 枚及利用不知情之友人在對保簽章欄偽造葉文忠之署名、
    印文各1 枚、借款人欄偽造葉文忠之署名、印文各1 枚，而
    偽造上開私文書後，持向枋寮農會行員辦理貸款而行使之，
    使枋寮農會陷於錯誤，誤以為葉文忠本人申請貸款而同意核
    貸1,340 萬元，並由吳瓊妙於同日以上開偽刻之印章在活期
    儲蓄存款取款憑條上偽造葉文忠印文1 枚，並填載1,340 萬
    元金額，而偽造上開取款憑條，並持向枋寮農會提領上開金
    額，而取得上開貸款，致生損害於葉文忠及枋寮農會核撥貸
    款之正確性。嗣因吳瓊妙及吳玉振未清償上開貸款金額，致
    枋寮農會聲請拍賣葉文忠名義之上揭不動產，葉文忠於接獲
    拍賣通知後始悉上情。案經葉文忠訴由臺灣屏東地方法院檢
    察署檢察官偵查起訴。
二、程序事項：
    按刑事訴訟法法第158 條之3 規定：「證人、鑑定人依法應
    具結而未具結者，其證言或鑑定意見，不得作為證據。」所
    謂「依法應具結而未具結者」，係指檢察官或法官以證人身
    分訊問被告以外之人時，自應依同法第186 條有關具結之規
    定，命證人供前或供後具結，其陳述始有證據能力。若檢察
    官或法官非以證人身分訊問，其身分既非證人，即與「依法
    應具結」之要件不合，縱未命其具結，純屬檢察官或法官調
    查證據職權之適法行使，當無違法可言。此等未經具結之陳
    述筆錄，係屬被告以外之人於偵查中向檢察官所為之陳述，
    本質上屬於傳聞證據，應於判決內說明符合傳聞證據例外之
    理由；若係在另案法官面前作成之陳述筆錄，本質上亦屬傳
    聞證據，自得依本法第159 條之1 第1 項之規定，認有證據
    能力（最高法院99年度台上字第6669號參照）。經查證人即
    同案共犯吳玉振於另案以被告身分向檢察官、法官所為供述
    ，雖未具結，惟參諸上開判決要旨，尚無違刑事訴訟法第15
    8 條之3 之規定。又上開供述雖屬被告吳瓊妙以外之人於審
    判外之陳述，依同法第159 條第1 項本不得作為證據，惟本
    案既經本院改依簡易判決處刑程序審理，依同條第2 項規定
    ，自無前開條項之適用，而得作為證據，併此敘明。
三、證據名稱：
  (一)、被告吳瓊妙於本院準備程序時之自白（見本院99年度訴緝
      字第58號卷，下稱本院卷，第76頁反面、第77頁、第103
      頁反面、第111 頁反面）。
  (二)、證人吳玉振於臺灣屏東地方法院檢察署87年度偵字第6557
      號案件87年10月19日、87年11月9 日偵查中之證述（見本
      院卷第116 至118 頁）；於本院88年度訴字第25號案件88
      年1 月21日審理時之證述（見本院卷第119 、120 頁）。
  (三)、證人徐玉純於本院88年度訴字第25號案件88年3 月18日審
      理時之證述（見本院卷第121 、122 頁）；於臺灣高等法
      院高雄分院88年度上訴字第1411號案件88年11月29日審理
      時之證述（見本院卷第1411號卷第124 、125 頁）。
  (四)、證人葉楊秀於87年度偵字第6557號案件87年10月19日偵查
      中之證述（見本院卷第127 、128 頁）。
  (五)、證人戴勵民88年度上訴字第1411號案件88年12月10日審理
      時之證述（見本院卷第135 、136 頁）。
  (六)、證人郭慧貞於88年度上訴字第1411號案件88年11月29日審
      理時之證述（見本院卷第125 頁反面、第126 頁）。
  (七)、屏東縣東港地政事務所99年10月19日函暨所附東港鎮○○
      段640 、653 及661 地號等3 筆土地同其地上建號分別為
      252 、243 及238 等3 筆建物之登記謄本與歷次變動之異
      動索引（見本院卷第36至54頁）。
  (八)、土地登記簿謄本（見本院卷第152 至190 頁）。
  (九)、抵押權登記土地登記申請書（本院卷第190 頁反面、第19
      1 頁）。
  (十)、85年9 月10日「土地建築改良物抵押權設定契約書」正、
      副本（本院卷第193 至195 頁）。
  (十一)、所有權移轉登記土地登記申請書（本院卷第196 頁）。
  (十二)、85年9 月7 日「土地建築改良物買賣所有權移轉契約書」
      副本（本院卷第197 頁）。
  (十三)、屏東縣枋寮地區農會87年10月23日屏枋農信字3393號函暨
      所附東港東新段661 、653 、640 等地號設定抵押權全部
      資料（他項權利證明書、抵押權設定契約書、土地謄本）
      （見本院卷第198 至215 頁）。
  (十四)、枋寮地區農會抵押借款契約書（本院卷第216 、217 頁）
      。
  (十五)、擔保放款借據（本院卷第217 頁反面、第218 頁）。
  (十六)、屏東縣枋寮地區鄉農會85年9 月20日新臺幣1,340 萬元活
      期儲蓄存款取款憑條（本院卷第218 頁反面）。
  (十七)、屏東縣枋寮地區鄉農會85年9 月20日新臺幣1,340 萬元轉
      帳支出傳票、收入傳票（本院卷第219 頁）。
  (十八)、85年9 月18日葉文忠存款印鑑卡（本院卷第220 頁）。
  (十九)、屏東縣政府89年2 月14日89屏府建管字第22617 號函暨所
      附本府核發84.9.14 屏府建管字第11773-17號建造執照申
      請書起造人名冊（B1-B12葉文忠等12戶）及配置平面圖影
      本（本院卷備220 頁反面、第221 、222 頁）。
  (二十)、葉文忠名義之帳號0000000-00-0000000號活期儲蓄存款帳
      號存摺（見本院卷第223 至226 頁，扣於88年度上訴字第
      1411號卷第118 頁之證物袋）。
四、查被告吳瓊妙行為後，刑法業於94年2 月2 日修正公布，並
    於95年7 月1 日施行，法律已有變更，自應為新舊法律比較
    適用。又新法第2 條第1 項係規範行為後法律變更所生新舊
    法律比較適用之準據法，於新法施行後，應適用新法第2 條
    第1 項之規定，為「從舊從輕」之比較。是本件自應依新法
    即現行法第2 條第1 項「行為後法律有變更者，適用行為時
    之法律。但行為後之法律有利於行為人者，適用最有利於行
    為人之法律。」規定，為法律變更之比較。另按比較時應就
    罪刑有關之共犯、牽連犯、連續犯、結合犯，以及累犯加重
    、自首減輕暨其他法定加減原因( 如身分加減) 與加減例等
    一切情形，綜其全部罪刑之結果而為比較，此有最高法院95
    年第8 次刑事庭會議決議可資參照。茲就本案有關之新舊法
    比較部分，論述如下：
  (一)、修法前刑法第33條第5 款規定：「罰金：（銀元）1 元以
      上。」經依廢止前罰金罰鍰提高標準條例第1 條前段、現
      行法規所定貨幣單位折算新臺幣條例第2 條規定折算後，
      上開罰金刑之最低數額為新臺幣30元。修正後刑法第33條
      第5 款則規定：「罰金：新臺幣1 千元以上，以百元計算
      之」，即修正後之罰金刑最低數額，已提高為新臺幣1 千
      元，比較新舊法適用結果，修法前之規定較有利於被告。
  (二)、修正前第55條後段牽連犯之規定係將行為人犯一罪而其方
      法或結果之行為犯他罪之數行為，從一重處斷，而舊法第
      56條連續犯之規定乃將行為人連續數行為論以一罪，並得
      加重其刑至二分之一。修正後刑法第55條後段關於牽連犯
      及同法第56條關於連續犯之規定均經刪除，是修正後除法
      理上合於接續犯、包括一罪之情形仍可以一罪論外，其餘
      數犯罪行為之情形，即應依刑法第51條規定分論併罰，比
      較新舊法適用結果，自應適用被告之行為時法律即舊法論
      以牽連犯、連續犯較為有利。
  (三)、綜上，依修正前規定，罰金之最低數額為新臺幣30元，並
      得依牽連犯、連續犯規定論以一罪，自以修正前之規定較
      有利於被告。故經綜合比較結果，適用修正後之刑法，對
      被告並未較有利，自應整體適用修正前即被告行為時之刑
      法。
  (四)、修正後刑法第28條雖將舊法之「實施」修正為「實行」，
      新法共同正犯之範圍雖有限縮，排除陰謀犯、預備犯之共
      同正犯，惟就本件被告與吳玉振2 人基於共同犯意聯絡，
      共同實行上揭犯行而言，不論新、舊規定，均構成共同正
      犯，上揭修正規定對被告並無有利、不利影響，即無庸為
      新舊法之比較，附此敘明（最高法院98年度台上字第1311
      號、100 年度台上字第578號判決參照）。
五、核被告吳瓊妙所為，係犯刑法第216 條、第210 條之行使偽
    造私文書、第214 條之使公務員登載不實罪、第339 條之詐
    欺取財罪。又被告偽造葉文忠印章、署名、印文之行為，皆
    係偽造私文書之階段行為，應為偽造私文書行為所吸收；偽
    造私文書之低度行為，復為較高度之行使犯行所吸收，俱不
    另論罪。再被告與吳玉振間，有犯意聯絡及行為分擔，為共
    同正犯。而被告利用不知情之代書戴勵民偽造所有權移轉登
    記書土地登記申請書、抵押權登記土地登記申請書，並持向
    屏東縣東港地政事務所之承辦公務員行使，而使承辦之地政
    事務所公務員登載不實；利用不知情之友人偽造葉文忠署名
    、印文而偽造存款印鑑卡、抵押借款契約書、擔保放款借據
    以遂行其犯行，均為間接正犯。復被告數次行使偽造私文書
    之犯行，時間緊接，所犯係構成要件相同之罪，顯係基於概
    括犯意反覆為之，應依修正前刑法第56條連續犯規定，論以
    一罪，並加重其刑。另被告所犯之行使偽造私文書罪與使公
    務員登載不實罪、詐欺罪間，有方法結果之牽連關係，應依
    修正前刑法第55條後段牽連犯規定，從一重之行使偽造私文
    書罪處斷。公訴人雖未於起訴書犯罪事實欄中敘明被告行使
    偽造之所有權移轉登記土地登記申請書、抵押權登記土地登
    記申請書、存款印鑑卡等私文書部分犯行，及被告詐欺部分
    犯行，惟此部分犯行因與已敘及部分，有裁判上一罪關係，
    依刑事訴訟法第267 條規定，為起訴效力所及，本院自應併
    予審判。
六、爰審酌被告與告訴人間具親戚關係，卻仍背於告訴人之信任
    ，偽造告訴人之名義而遂行犯罪，且逃亡多時致告訴人求償
    無門，迄今仍未賠償告訴人損失，惟念被告坦承犯行，犯罪
    後之態度尚佳，復衡其犯罪之動機、目的等一切情狀，爰量
    處如主文所示之刑。而關於易科罰金之規定迭於90年1 月10
    日、94年2 月2 日修正公布，並各於90年1 月12日、95年7
    月1 日生效施行。於90年修正前，僅所犯為最重本刑為3 年
    以下有期徒刑以下之刑之罪者，始得易科罰金；於90年修正
    後，所犯為最重本刑為5 年以下有期徒刑以下之刑之罪，亦
    得易科罰金，而擴大易科罰金之適用範圍，又其易科罰金折
    算標準，得以1 元以上3 元以下折算1 日，並依修正前罰金
    罰鍰提高標準條例第2 條前段（現已廢止），就原定數額提
    高1 百倍折算1 日，則經折算為新臺幣後，應以新臺幣900
    元折算1 日；於94年刑法修正後之第41條第1 項前段，則維
    持易科罰金之適用範圍，惟其易科罰金之折算標準，則修正
    為得以新臺幣1 千元、2 千元、3 千元折算1 日。是比較修
    正前後易科罰金之規定，90年1 月12日生效施行之刑法第41
    條第1 項前段規定，就所犯為最重本刑為5 年以下有期徒刑
    以下之刑之罪，即得易科罰金，且其折算標準為新臺幣900
    元，顯最有利被告，是依刑法第2 條第1 項後段規定，被告
    應依前開90年1 月12日生效施行之刑法第41條第1 項前段、
    廢止前罰金罰鍰提高標準條例第2 條前段、現行法規所定貨
    幣單位折算新臺幣條例第2 條之規定，諭知易科罰金之折算
    標準。末查，被告所犯上開各罪雖係在96年4 月24日以前，
    惟被告於90年2 月5 日業經本院通緝，於99年10月5 日始為
    警逮捕緝獲等情，有本院通緝書及99年10月5 日之偵訊（調
    查）筆錄各1 份附卷可稽（分見本院卷第4 、5 、19、20頁
    ），是被告於中華民國九十六年罪犯減刑條例96年7 月16日
    施行前已遭通緝，而未於96年12月31日以前自動歸案接受審
    判，依該條例第5 條規定，自無從予以減刑，併此敘明。末
    查，偽造之葉文忠之印章1 枚、85年9 月10日「土地建築改
    良物抵押權設定契約書」正、副本上偽造之葉文忠印文共2
    枚；「所有權移轉登記土地登記申請書」上偽造之葉文忠印
    文2 枚；「抵押權登記土地登記申請書」上偽造之葉文忠印
    文1 枚；「抵押借款契約書」上方偽造之葉文忠印文1 枚及
    借款人欄上偽造之葉文忠署名1 枚、印文2 枚；「擔保放款
    借據」上偽造之葉文忠印文5 枚及對保簽章欄偽造之葉文忠
    署名、印文各1 枚、借款人欄偽造之葉文忠署名、印文各1
    枚；屏東縣枋寮地區農會葉文忠存款印鑑卡上偽造之葉文忠
    署名、印文各1 枚；屏東縣枋寮地區鄉農會85年9 月20日新
    台幣1,340 萬元活期儲蓄存款取款憑條上偽造之葉文忠印文
    1 枚，均為偽造之印章、印文及署名，且依卷存證據，尚無
    從證明業已滅失，均應依同法第219 條宣告沒收。又扣案之
    葉文忠名義之帳號0000000-00-0000000號活期儲蓄存款帳號
    存褶1 本，屬被告所有供犯罪所用及犯罪所得之物，業據被
    告供述在卷（見本院卷第228 至231 頁），應依同法第38條
    第1 項第2 款、第3 款宣告沒收。至各該偽造之私文書均已
    行使，而分屬枋寮農會、屏東縣東港地政事務所有，非屬被
    告所有，自毋庸併就偽造之私文書部分沒收。
據上論斷，應依刑事訴訟法第449 條第2 項、第3 項、第450 條
第1 項，刑法第2 條、刑法第28條、第216 條、第210 條、第21
4 條、第339 條第1 項、第55條（修正前）、第56條（修正前）
、第219 條、第38條第1 項第2 款、第3 款，刑法第41條第1 項
前段（90年1 月12日生效施行之刑法），罰金罰鍰提高標準條例
第2 條前段（廢止前）、現行法規所定貨幣單位折算新臺幣條例
第2 條，逕以簡易判決處刑如主文。
中    華    民    國    100   年    4     月    29    日
                  刑事第五庭    法  官  黃柏霖
以上正本證明與原本無異。
如不服本判決應於收受判決後10日內向本院提出上訴書狀，並應
敘述具體理由；其未敘述上訴理由者，應於上訴期間屆滿後20日
內向本院補提理由書（均須按他造當事人之人數附繕本）「切勿
逕送上級法院」。
中    華    民    國   100    年    4     月    29    日
                                書記官  史安琪
論罪科刑法條：刑法第216 條、第210 條、第214 條、第339 條
第1 項。
                          中華民國刑法第210條
（偽造變造私文書罪）
偽造、變造私文書，足以生損害於公眾或他人者，處 5 年以下
有期徒刑。
中華民國刑法第214條
（使公務員登載不實罪）
明知為不實之事項，而使公務員登載於職務上所掌之公文書，足
以生損害於公眾或他人者，處 3 年以下有期徒刑、拘役或 5 百
元以下罰金。
中華民國刑法第216條
（行使偽造變造或登載不實之文書罪）
行使第 210 條至第 215 條之文書者，依偽造、變造文書或登載
不實事項或使登載不實事項之規定處斷。
中華民國刑法第339條
（普通詐欺罪）
意圖為自己或第三人不法之所有，以詐術使人將本人或第三人之
物交付者，處 5 年以下有期徒刑、拘役或科或併科 1 千元以下
罰金。
以前項方法得財產上不法之利益或使第三人得之者，亦同。
前二項之未遂犯罰之。